【裁判字號】    99,判,993
【裁判日期】    990930
【裁判案由】    退職酬勞金
【裁判全文】
最  高  行  政  法  院  判  決
                                       99年度判字第993號
上  訴  人  甲○○
被 上訴 人  銓敘部
代  表  人  張哲琛
上列當事人間退職酬勞金事件，上訴人對於中華民國97年10月30
日臺北高等行政法院97年度訴字第1331號判決，提起上訴，本院
判決如下：
    主  文
上訴駁回。
上訴審訴訟費用由上訴人負擔。
    理  由
一、緣上訴人前曾以行政院文化建設委員會（下稱文建會）副主
    任委員職務辦理退職，經行政院於民國86年4月29日以臺86
    院人政給字第13850號函核定，依其任職年資11年之標準，
    核給22個基數之1次退職酬勞金，並自86年3月24日生效。嗣
    上訴人自86年8月1日起，先後再任國立藝術學院（即今國立
    臺北藝術大學）、國立交通大學教授；91年2月1日起，借調
    擔任行政院政務委員，93年5月20日起再擔任文建會主任委
    員，95年1月25日復以該職務辦理退職，並自95年2月6日起
    再任國立臺北藝術大學教授迄今。嗣文建會以96年10月1日
    文人字第0963128450號函詢被上訴人，上訴人95年1月25日
    以該會主任委員職務退職時，得否請領月退職酬勞金案，經
    被上訴人以96年10月19日部退二字第0962859133號書函（下
    稱原處分）復略以：「三、…據此，以陳前主任委員曾以政
    務職務辦理退職並領取1次退職金，爰該段年資即已結算，
    不得再採計為退休（職）年資，是其於退撫條例施行前，再
    任政務人員未滿2年之年資（91年2月1日至92年12月31日）
    ，自無法再依原政務人員退職酬勞金給與條例（下稱政務人
    員酬勞金條例）之相關規定請領月退職酬勞金；換言之，其
    91年2月1日至92年12月31日止之政務人員年資，僅得依規定
    申請發還其本人原繳付之退職撫卹基金費用本息；至93年1
    月1日以後之政務人員年資，則應依退撫條例第3條規定，於
    退職時1次核發公、自提儲金本息。」，上訴人不服，循序
    提起行政訴訟。
二、上訴人於原審起訴主張：(一)上訴人自91年2月起擔任政務人
    員至95年1月退職，期間橫跨政務人員酬勞金條例及政務人
    員退職撫卹條例（下稱政務人員退撫條例）不同制度之施行
    致年資遭切割，被上訴人以上訴人91年2月1日至92年12月31
    日之年資（下稱系爭年資）僅1年11月，不滿2年，無法依政
    務人員酬勞金條例規定領取月退職酬勞金，法規之適用違反
    信賴保護原則及法安定性原則，應將上訴人93年1月1日至95
    年1月之退職年資與系爭年資合併計算。況91年2月至93年5
    月擔任政務委員之年資已滿2年，因政務性質同一且任期連
    續，應可適用政務人員退撫條例轉據政務人員酬勞金條例，
    請領月退職酬勞金。(二)上訴人係同時兼具常任文官與政務人
    員資格，非學理上所稱政務人員因負政策成敗責任，屬隨政
    黨進退之職務，故非被上訴人所稱之政務官，而謂上訴人請
    領未成就條件之退職酬勞金乃屬願望、期待。(三)上訴人86年
    3月24日以前之年資（11年）雖已經結算而發給1次退職金，
    惟因上訴人再任國立大學教授，致其中之優惠存款利息遭停
    發，實際上等於未享受退休之實質保障，故該等年資仍應予
    併計其後之政務人員年資而認定上訴人年資超過15年而可依
    政務人員退撫條例第10條第1項第1款規定，轉據政務人員酬
    勞金條例第4條第1項第2款規定，發給月退職酬勞金。又上
    訴人於95年1月25日退職時，被上訴人核定之公教人員保險
    養老給付（退休）通知書上載，公保年資為17年4月，顯係
    合併上訴人86年退職前之11年年資，原處分以該段年資已領
    取退職金而不予採計為政務人員退職年資，計算基準及法令
    顯然相互矛盾。(四)政務人員酬勞金條例施行細則第24條第2
    項規定再任公職時應停止優惠存款，與母法第13條「已領退
    職酬勞金之人員，再任政務人員或其他公職人員時，已領之
    退職酬勞金無庸繳回」之規定相矛盾。該施行細則第7條第1
    項規定再任或轉任政務人員時年資重新起算亦違反母法第13
    條之規定，應不得適用等語，求為判決「(1)訴願決定及原處
    分均撤銷。(2)被上訴人應准予上訴人依政務人員酬勞金條例
    第4條第1項第2款第2目之規定，請領月退職酬勞金。」
三、被上訴人則以：(一)政務人員退撫條例施行前已任政務人員而
    於該條例施行後退職者，其92年12月31日以前之服務年資，
    係依政務人員酬勞金條例規定辦理，而依該條例施行細則第
    6條第1項規定，須任政務人員年資滿2年者，始符合請領退
    職酬勞金之條件；至93年1月1日以後之服務年資，則依政務
    人員退撫條例規定發給公、自提儲金本息。上訴人於86年3
    月24日以文建會副主任委員職務退職時，其任職年資計11年
    已依法核給退職給與，依規定不得重複採計退職年資。上訴
    人於91年2月1日始借調擔任行政院政務委員，於93年5月20
    日轉任文建會主任委員，95年1月25日以該會主任委員職務
    退職時，其92年12月31日前之政務人員任職年資僅1年11月
    ，與請領退職酬勞金之規定不符。被上訴人依政務人員退撫
    條例第10條及其施行細則第6條規定，以原處分函復文建會
    轉知上訴人，其91年2月1日至92年12月31日止之政務人員年
    資，僅得申請發還其本人原繳付之退職撫卹基金費用本息；
    其93年1月1日以後之政務人員任職年資，應依政務人員退撫
    條例第3條規定，於退職時1次核發公、自提儲金本息，於法
    並無違誤。(二)上訴人既為政務人員，會隨政黨進退，其對於
    尚未成就請領條件之退職酬勞金僅係願望、期待，並無信賴
    保護原則之適用。且政務人員退撫條例對於該條例施行前已
    任政務人員之退職事項應已有明文規範。上訴人係因未符法
    定請領條件，致無法請領月退職酬勞金，與法安定性原則無
    涉。且其未能請求退休亦係其86年8月1日再任教時及91年2
    月1日任政務人員後之年資未符合法律標準所致，與服公職
    權利無涉，故其主張因適用政務人員退撫新制，導致其月退
    職酬勞金請求權範圍之減損，侵害憲法第18條所保障人民服
    公職之基本權利，亦屬個人主觀意見。(三)上訴人主張若未能
    併計其86年3月24日前之年資，則應補發其因再任而停發之
    優惠存款利息，亦與政務人員退撫條例第12條規定不符。(四)
    政務人員依法退職後，因再任而重行參加公保者，依88年5
    月31日修正施行前之公務人員保險法第16條規定，應繳回原
    領之養老給付；其再任前、後之保險年資，於再次符合請領
    養老給付條件時，均得予以併計。上訴人於86年3月24日退
    職時雖已領取公保養老給付，惟其於86年8月1日因再任而重
    行參加公保，依上開規定，須繳回原領取之養老給付；其後
    於95年1月25日再次退職時，因其前次領取之養老給付業已
    繳回，故公保年資視同未曾領取養老給付，其再任前、後之
    保險年資於再次成就請領條件時，依規定均得予以併計請領
    養老給付。是以，政務人員請領公保養老給付與請領退職酬
    勞金，各有其不同之法律基準。上訴人主張其95年1月25日
    退職時，被上訴人核定其公保養老給付年資係合併上訴人86
    年退職前之11年年資，卻又以該段年資已領取退職金而不予
    採計為政務人員退職年資，兩者計算基準相互矛盾，係誤解
    政務人員請領公保養老給付與請領退職酬勞金等規定等語，
    資為抗辯。
四、原審斟酌全辯論意旨及調查證據之結果，以：(一)上訴人於86
    年3月24日以文建會副主任委員職務退職時，其退職生效日
    前之任職年資共11年已依法核給退職給與，依規定不得再予
    重複採計退職年資。另其於91年2月1日借調擔任行政院政務
    委員，於93年5月20日轉任文建會主任委員，95年1月25日以
    該會主任委員職務退職時，其92年12月31日以前之政務人員
    任職年資僅1年11個月，核與請領月退職酬勞金之要件不符
    ，被上訴人予以否准，並無不合。(二)上訴人91年2月1日擔任
    政務委員（原判決第25頁第6行誤為文建會主任委員）時，
    其適用之政務人員酬勞金條例第19條第3項已明訂該條例自
    修正條文公布之日起1年6個月後失其效力，則法律早已明白
    規定舊法將因施行期限屆滿而廢止，上訴人對於依政務人員
    酬勞金條例規定可領月退職金一節，根本無可資形成信賴之
    基礎。又政務人員因負政策成敗責任，任期本無一定之保障
    ，尤其當政務人員之年資長短為可否領取月退職酬勞金之要
    件時，對於是否能成就領取月退職酬勞金，本無預測可能，
    故對尚未成就請領條件之退職酬勞金僅係單純願望、期待。
    故上訴人尚難謂係基於政務人員酬勞金條例規定所形成之信
    賴而有信賴表現之行為，核與信賴保護原則之適用要件顯有
    未合。(三)法律本不可能期待其永遠不變，為保障政務人員退
    撫條例施行前已任政務人員者之退職權益，該條例第10條及
    其施行細則第6條業已訂定過渡條款規定，則政務人員退撫
    條例對於條例施行前已任政務人員之退職事項應如何辦理，
    已有法律明文規範，而上訴人係因本身未符法定請領條件，
    致無法請領月退職酬勞金，與法安定性原則無涉。(四)優惠存
    款係國家為照顧退休公務人員，於法定退休給與之外另訂之
    福利性措施，當退休人員再任公職，因服公職而受有國家之
    薪給，國家自無必要給予額外之照顧。類此情形，政務人員
    酬勞金條例施行細則第24條、政務人員退撫條例施行細則第
    11條第1項及公務人員退休法施行細則第32條亦為相同規定
    ，即均應停止原優惠存款，係採取一貫之立法原則，上訴人
    主張其再任公職時優惠存款遭停止等於未受退休保障，故其
    自95年退職時，應再計入86年3月24日以前之年資等語，並
    無可採。另，停止優惠存款之期間，以再任公務人員期間為
    限，再度退職而離開公職時，優惠存款隨即恢復，與已結算
    年資所領之一次退職酬勞金於再公務人員時毋庸繳回，係屬
    二事。上訴人主張政務人員酬勞金條例施行細則之規定牴觸
    母法，且與政務人員酬勞金條例第13條「已領退職酬勞金之
    人員，再任政務人員或其他公職人員時，已領之退職酬勞金
    無庸繳回」之規定相矛盾，亦無足取。(五)上訴人於86年3月
    24日退職時雖已領取公保養老給付，惟其86年8月1日因再任
    而重行參加公保，依當時適用之公務人員保險法第16條規定
    ，繳回原領取之養老給付即得併計原服務年資；至政務人員
    之退職金其所本之法律並無相同規定。是以，上訴人於95年
    1月25日再次退職時，因其前次領取之養老給付業已繳回，
    故其公保年資視同未曾領取養老給付，被上訴人併計其再任
    前、後之保險年資併核定養老給付；而就退職金部分則本諸
    該當法律核發，乃因各有其不同之法律依據，並無不符。上
    訴人主張被上訴人將公保年資合併其於86年退職前之年資，
    卻以該段年資已領取退職金而不予採計為政務人員退職年資
    ，兩者計算基準相互矛盾，亦非有據等，資為論據。因將訴
    願決定及原處分均予維持，駁回上訴人在原審之訴。
五、本院查：
  (一)按「本條例施行前已任政務人員，於本條例施行後退職或在
    職死亡者，其於中華民國93年1月1日起之服務年資，依本條
    例規定發給公、自提儲金本息；於92年12月31日前之服務年
    資，依下列規定辦理：一92年12月31日前服務年資、應領之
    退職金及支給機關，適用政務人員退職酬勞金給與條例規定
    辦理。……。」、「政務人員依政務官退職酬勞金給與條例
    或政務人員退職酬勞金給與條例支領或兼領月退職酬勞金者
    ，有下列情形之一時，停止領受月退職酬勞金之權利，至其
    原因消滅時恢復：一褫奪公權尚未復權者。二領受月退職酬
    勞金後再任由政府編列預算支給俸（薪）給、待遇或公費之
    專任公職者。三領受月退職酬勞金後任職於政府捐助經費達
    法院設立登記之財產總額50％以上之財團法人職務者。」，
    93年1月1日公布施行之政務人員退撫條例第10條第1項、第
    12條第1項分別定有明文。另「依本條例第10條第1項規定退
    職之政務人員，於中華民國92年12月31日前服務年資，適用
    政務人員退職酬勞金給與條例及其相關規定者，依下列各款
    規定辦理：…。三政務人員服務年資未滿2年，且未具有軍
    、公、教人員年資，或未符合原適用之退休（伍）規定法令
    辦理退休（伍）者，於退職時，得依政務人員退職酬勞金給
    與條例第8條第4項規定，申請發還其本人原繳付之退職撫卹
    基金費用本息。其利息計算至退職前一日止。」、「（第1
    項）退職政務人員如有本條例第12條停止領受月退職酬勞金
    各款情形之一者，應停止原儲存之優惠存款。…（第3項）
    前項人員，得於復權或再任原因消滅後，提出證明文件，請
    求繼續發給。」，亦為政務人員退撫條例施行細則第6條第1
    項、第11條所明定。
  (二)經查，上訴人於86年3月24日自文建會副主任委員退職，經
    依其任職年資11年，核給22基數之1次退職酬勞金在案。86
    年8月1日上訴人再任臺北藝術大學教授，88年2月1日轉任交
    通大學教授，至91年1月31日辦理留職停薪，91年2月1日起
    轉任行政院政務委員，93年5月起改任文建會主任委員迄95
    年1月25日退職。其91年2月1日至92年12月31日止之政務人
    員年資，業經依規定申請發還其本人原繳付之退職撫卹基金
    費用本息；至93年1月1日後之政務人員任職年資，亦經依政
    務人員退撫條例第3條規定，於退職時1次核發公、自提儲金
    本息等情，乃原審經調查證據及言詞辯論後，依法認定之事
    實，被上訴人所為退職金之核定，亦係依法而為，原判決予
    以維持，核無違誤。
  (三)上訴意旨略以：(1)原判決認上訴人未有信賴保護原則、法安
    定性原則、財產權及服公職權利受侵害，皆有適用政務人員
    退撫條例第10條第1項及政務人員酬勞金條例第4條第1項之
    違法。(2)原判決認上訴人係政務人員，任期本無保障，退撫
    金之請領乃屬願望、期待，屬對信賴保護原則適用之違法。
    (3)原判決以政務人員退撫條例對於條例施行前已任政務人員
    者，其退職事項應如何辦理，已有法律明文規範，上訴人不
    符法定請領原因云云，乃忽視因新舊法變更導致上訴人年資
    計算之減損，使得上訴人舊法期間之年資無法被採計，侵害
    上訴人退職酬勞金之權利，自有法安定性原則之適用，原判
    決違背政務人員退撫條例第10條第1項及政務人員酬勞金條
    例。(4)原判決對於上訴人「養老給付金」年資認定與政務人
    員酬勞金條例政務人員退職年資認定之矛盾，違背政務人員
    退撫條例第10條第1項及政務人員酬勞金條例第4條第1項規
    定等語。
  (四)惟，政務人員與常設文官不同，雖有由文官轉任者，然其無
    庸具備文官任用資格，且隨政黨更迭而進退，故無任期保障
    ，其風險性較高，但所領薪俸亦較文官高，此乃其工作屬性
    之特質。上訴人91年2月1日擔任政務委員時，當時適用之政
    務人員酬勞金條例第19條第3項已定有該條例自修正條文公
    布之日起1年6個月後失其效力之落日條款規定，法律既已明
    定將因施行期限屆滿而廢止，上訴人對於依當時規定可領月
    退職金乙節，自本無可資形成信賴之基礎。又政務人員之任
    期本無保障，自無對以其年資長短為可否領取月退職酬勞金
    之重要要件有預測可能，故其就請領條件之退職酬勞金僅係
    單純願望、期待，並無信賴政務人員酬勞金條例規定所形成
    之信賴而有信賴表現之行為，不符信賴保護原則之要件。又
    法律本係因應社會需要或制度變更而修正，人民對法律永遠
    不變應無期待可能性，上訴人任職時之政務人員酬勞金條例
    既有落日條款，則該法之修正亦屬可預期，無論修正之制度
    如何，除非違憲，自應適用。而新修正之政務人員退撫條例
    ，對於條例施行前已任政務人員者，其退職事項應如何辦理
    ，包括政務人員退撫條例施行前後就任人員之年資等均有明
    文規範，被上訴人依法核定，自與法安定性原則無涉，另公
    務員退休與政務人員退撫條例所規範之事項不同，其適用之
    結果自不同，亦不得因此認為相關規定矛盾等情，業據原判
    決詳實、明確論述其認定事實之依據及得心證之理由，對上
    訴人在原審之主張如何不足採之論證取捨等事項，均有詳為
    論斷，其所適用之法規與該案應適用之法規並無違背，與解
    釋判例亦無牴觸，並無所謂判決不適用法規或適用不當等違
    背法令之情形。上訴意旨無非重述其業經原判決詳予論述不
    採之事項再予爭執，核屬法律見解歧異，要難謂為原判決有
    違背法令之情形。是上訴人仍執前詞，指摘原判決違背法令
    ，求予廢棄，為無理由，應予駁回。至司法院釋字第589號
    解釋係就受任期保障之政務人員，於政務人員退撫條例施行
    前、後接續任政務人員年資合計15年者，是否應保障其支領
    月退職酬勞金之權益所為之解釋，核與本件情形有別，併予
    敘明。
六、據上論結，本件上訴為無理由。依行政訴訟法第255條第1項
    、第98條第1項前段，判決如主文。
中    華    民    國    99    年    9     月    30    日
                    最高行政法院第七庭
                        審判長法官  藍  獻  林
                              法官  林  樹  埔
                              法官  廖  宏  明
                              法官  姜  素  娥
                              法官  林  文  舟

以  上  正  本  證  明  與  原  本  無  異
中    華    民    國    99    年    9     月    30    日
                              書記官  賀  瑞  鸞

司法院資訊處製作；財團法人民間司法改革基金會備份。
